ACORDAO-COMPLETO-2372508

ACÓRDÃO 2173/2019 ATA 35/2019 - PLENÁRIO

VISTOS, relatados e discutidos estes autos em que se aprecia relatório de monitoramento da determinação contida no subitem 1.6.3 do Acórdão 5605/2016-TCU-Primeira Câmara, por meio da qual a Secretaria da Receita Federal do Brasil foi demandada a apresentar a este Tribunal plano de ação com vistas a criar mecanismos para que os órgãos de controle possam ter acesso às informações existentes em seus sistemas informatizados, seja protegendo as informações econômicas ou financeiras dos contribuintes, pela técnica de anonimização de dados, seja por meio do compartilhamento dos dados sigilosos;
ACORDAM os Ministros do Tribunal de Contas da União, reunidos em Sessão do Plenário, diante das razões expostas pelo Relator, em:
9.1. considerar não atendido o subitem 1.6.3 do Acórdão 5605/2016-TCU-Primeira Câmara;
9.2. com fundamento no art. 43, inciso II, da Lei 8.443/1992, determinar a audiência dos responsáveis a seguir indicados, para que, no prazo de 15 (quinze) dias, contados da notificação, apresentem razões de justificativa em razão da reincidência no descumprimento de determinações deste Tribunal (subitem 1.6.3 do Acórdão 5605/2016-TCU-Primeira Câmara e subitem 1.7.1 do Acórdão 3385/2015-TCU-Primeira Câmara) , tendo em vista que não houve o encaminhamento, no prazo definido, de plano de ação efetivamente capaz de atender a finalidade da decisão ora monitorada, que demonstrasse cabalmente ações com vistas a criar mecanismos para que os órgãos de controle possam ter acesso às informações existentes em seus sistemas informatizados, seja protegendo as informações econômicas ou financeiras dos contribuintes, pela técnica de anonimização de dados, seja por meio do compartilhamento dos dados sigilosos, contendo, no mínimo, as medidas a serem adotadas, os responsáveis pelas ações e o prazo previsto para a sua implementação:
9.2.1. Responsável: Jorge Antonio Deher Rachid (XXX.985.907-XX) , na condição de Secretário da Receita Federal do Brasil (RFB) , então titular da unidade jurisdicionada, sendo, portanto, responsável por dar cumprimento às deliberações do TCU, pois, conforme o Regimento Interno da RFB, compete ao Secretário representar o órgão, ou fazer-se representar; no presente caso, embora as respostas tenham sido delegadas ao Secretário-Adjunto, isso não exime a responsabilidade do Secretário perante esta Corte de Contas, uma vez que cabia a ele o dever de diligência sobre seus subordinados; e
9.2.2. Responsável: Paulo Ricardo de Souza Cardoso (XXX.075.840-XX) , na condição de Secretário-Adjunto da RFB, então substituto eventual do titular da unidade jurisdicionada, que assinou os ofícios encaminhados ao TCU, tendo a responsabilidade regimental de assistir o Secretário da RFB no desempenho de suas atribuições, substituindo-o quando das suas ausências ou impedimentos;
9.3. determinar à SecexPrevidência que, nos ofícios de audiência, informe aos responsáveis que a conduta a eles atribuída poderá dar ensejo não só à aplicação da multa prevista no art. 58, inciso VII, da Lei 8.443/1992, como também da sanção de inabilitação prevista no art. 60 do mesmo diploma legal. 
9.4. encaminhar cópia deste acórdão aos responsáveis, franqueando-lhes desde já acesso aos autos para ampla defesa e contraditório.

Monitoramento do cumprimento de determinação para que fosse apresentado plano de ação com vistas a criar mecanismos para que os órgãos de controle possam ter acesso às informações existentes em seus sistemas informatizados.

Secretaria Especial da Receita Federal do Brasil (RFB).

3. Responsáveis: não há.

13.1. Ministros presentes: Ana Arraes (na Presidência), Walton Alencar Rodrigues, Benjamin Zymler, Augusto Nardes, Raimundo Carreiro e Bruno Dantas (Relator).
13.2. Ministros-Substitutos convocados: Augusto Sherman Cavalcanti e Marcos Bemquerer Costa.
13.3. Ministro-Substituto presente: Weder de Oliveira.

ACORDAO-COMPLETO-2545160

Acórdão 2530/2022 - Plenário

ACORDAO-COMPLETO-2524629

Acórdão 967/2022 - Plenário

BRUNO DANTAS

Por registrar as principais ocorrências no andamento do processo até o momento, resumindo os fundamentos das peças acostadas aos autos, transcrevo abaixo, com os ajustes necessários, a instrução do Auditor Federal de Controle Externo responsável pela análise da demanda (peça 34) , que contou com a anuência do diretor da subunidade (peça 35) :
"INTRODUÇÃO
1. Trata-se de monitoramento do cumprimento da determinação contida no subitem 1.6.3 do Acórdão 5605/2016-TCU-Primeira Câmara, de relatoria do Ministro Bruno Dantas, transcrita a seguir:
1.6.3. determinar à Secretaria da Receita Federal do Brasil, com fundamento no art. 250, inciso II, do Regimento Interno do TCU, que apresente a este Tribunal, no prazo de 180 (cento e oitenta) dias, plano de ação com vistas a criar mecanismos para que os órgãos de controle possam ter acesso às informações existentes em seus sistemas informatizados, seja protegendo as informações econômicas ou financeiras dos contribuintes, pela técnica de anonimização de dados, seja por meio do compartilhamento dos dados sigilosos, contendo, no mínimo, as medidas a serem adotadas, os responsáveis pelas ações e o prazo previsto para a sua implementação.
HISTÓRICO
2. No processo de contas da então Secretaria da Receita Federal do Brasil (RFB) , exercício de 2012 (TC Processo 022.471/2013-8) , proferiu-se determinação para acesso aos dados necessários para avaliação da gestão dos responsáveis, mediante o item 1.7.1 do Acórdão 3385/2015-TCU-Primeira Câmara, de relatoria do Ministro Bruno Dantas (peça 3) :
'sem prejuízo de resguardar o sigilo fiscal dos contribuintes, crie mecanismos para possibilitar o acesso aos dados necessários para avaliação da gestão dos responsáveis, especialmente quanto aos indicadores de desempenho, apresentando ao Tribunal justificativas para a eventual inviabilidade de atender à determinação, por motivos técnicos ou de outra natureza;'
3. Conforme Despacho de 10/4/2016 do Min. Bruno Dantas, a SecexFazenda realizou fiscalização na modalidade monitoramento, concluindo que o item 1.7.1 daquela deliberação não foi atendido (peça 19) .
4. Em novo julgamento, o Tribunal de Contas da União decidiu, por meio do Acórdão 5605/2016-TCU-Primeira Câmara, de relatoria do Min. Bruno Dantas, fazer nova determinação à Receita Federal, consistente em apresentar o plano de ação referido no item 1 desta instrução (peça 22) .
5. Passado o prazo para atendimento, a RFB apresentou, mediante Ofício 126/2017-RFB/Gabinete, pedido de prorrogação por mais 180 dias para cumprimento do Acórdão 5.605/2016 (peça 25) .
6. Na instrução anterior, concluiu-se que as alegações para prorrogação do prazo não eram razoáveis, porém entendeu-se que poderia, excepcionalmente, conceder prazo adicional de trinta dias para cumprimento da determinação (peça 26) .
7. Na terceira deliberação (Acórdão 1914/2017-TCU-Primeira Câmara, de relatoria do Ministro Bruno Dantas) , o TCU atendeu o pedido de prorrogação, por mais trinta dias, a contar do término do último prazo fixado para o requerente e independentemente de notificação, nos termos do art. 183, parágrafo único, do Regimento Interno do TCU (peça 29) .
8. Por meio do Ofício 293/2017-RFB/Gabinete, a Receita Federal apresentou, intempestivamente, plano de ação com o objetivo de atender ao item 1.6.3 do Acórdão 5.605/2016, solicitando a indicação de uma equipe técnica para levantar as necessidades de informação do Tribunal (peça 32) .
9. Finalmente, diversos fatos sobrevieram após o encaminhamento daquele plano de ação da RFB, como a instalação de ambiente seguro e controlado na Receita Federal para acesso a dados sigilosos pelas equipes de fiscalização dos órgãos de controle; a abstenção de opinião do TCU sobre as demonstrações financeiras do Ministério da Fazenda do exercício de 2017; o julgamento de auditoria de conformidade do Repetro; a auditoria operacional sobre a auditabilidade da RFB; e o vazamento de informações da Equipe Especial de Programação de Combate a Fraudes Tributárias (EEP Fraude) .
EXAME TÉCNICO
Plano de ação - Acórdão 5605/2016-TCU-Primeira Câmara
10. A Secretaria da Receita Federal apresentou, via Ofício 293/2017 - RFB/Gabinete, datado de 18/5/2017, o seguinte plano de ação (peça 32, p. 3) :
	AÇÕES A SEREM IMPLEMENTADAS
	PRAZO
	RESPONSÁVEIS

	a) Solicitar a indicação da equipe técnica do TCU, responsável por elucidar as necessidades de informação pelo Tribunal.
	19/5/2017
	RFB

	b) Apresentação pelo TCU à RFB da equipe técnica e detalhamento preliminar das necessidades de informação.
	30/6/2017
	TCU

	c) Reunião da equipe técnica do TCU com a equipe técnica da RFB para detalhamento das necessidades de informação do órgão.
	15/7/2017
	RFB e TCU

	d) Avaliação pelas equipes da RFB da necessidade de mascaramento ou ofuscação de dados referentes à solicitação do TCU.
	31/8/2017
	RFB

	e) Apresentação ao TCU, para avaliação, dos dados passíveis de serem entregues em claro e mascarados/ofuscados.
	10/9/2017
	RFB

	f) Formalização, pela equipe da RFB, de demanda aos prestadores de serviços de TI da RFB para elaboração de orçamentação e indicação de prazo de atendimento
	30/9/2017
	RFB

	g) Encaminhamento ao TCU, pela RFB, da orçamentação e prazos previstos de atendimento, com autorização para que o Tribunal contrate e execute a demanda diretamente junto ao prestador de serviços de TI.
	30/11/2017
	RFB, TCU e Prestador de Serviço de TI

	h) Acompanhamento pela RFB e TCU da construção da demanda pelo prestador de serviços de TI.
	A depender da contratação (g) e da estimativa de prazo de atendimento (f) .
	RFB, TCU e Prestador de Serviço de TI

	i) Homologação da demanda pela equipe da RFB.
		RFB

	j) Entrega dos resultados ao TCU.
		Prestador de Serviço de TI

11. Os trabalhos relativos ao monitoramento das determinações iniciaram-se em 11/4/2016, em razão da apresentação do Ofício 017/2016 - RFB/Gabinete, de 14/1/2016, que encaminhou informações para atendimento ao Acórdão 3.385/2015 (peça 4) . Em 17/5/2016, foi concluído o relatório de fiscalização, Registro Fiscalis 140/2016, considerando não atendido o subitem 1.7.1 do referido acórdão.
12. Em 30/8/2016, o TCU fez nova determinação, objeto deste monitoramento. Em 15/3/2017, a Receita Federal solicitou mais 180 dias para apresentação do plano de ação, tendo sido concedido mais trinta dias pelo Tribunal, mediante o Acórdão 1914/2017-TCU-Primeira Câmara. Ou seja, o prazo inicial até 13/3/2017 foi prorrogado até 10/4/2017 e, somente em 18/5/2017, foi apresentado o plano de ação transcrito no item 10 desta instrução. Assim, mostra-se intempestivo o envio desse plano de ação.
13. O plano de ação é um documento utilizado para fazer o planejamento do trabalho necessário para atingimento de um resultado desejado ou na resolução de problemas, existindo várias metodologias à disposição do gestor, como a ferramenta 5W2H.
14. Ao apresentar ações que dependem do entendimento do objeto da determinação, a Receita Federal não ofereceu solução definitiva ao problema. Em 22/6/2015, foi dada ciência do primeiro acórdão e, quase dois anos depois, foi apresentado um plano de ação que se mostrou insuficiente para atender à determinação.
15. Isso porque, no transcurso do prazo para cumprimento do segundo acórdão, objeto deste monitoramento, em nenhum momento houve qualquer tentativa de contato da RFB com o TCU para tentar encontrar uma solução ou solicitar as necessidades de informação. Os itens 'a' a 'd' deveriam ter sido realizados previamente à apresentação do plano de ação.
16. Além disso, após vencido o prazo determinado, Paulo Ricardo, então Secretário-Adjunto da Receita Federal, solicitou ao Tribunal de Contas da União, no item 2 do Oficio 293/2017 - RFB/Gabinete, a indicação de uma equipe técnica para levantar as necessidades de informação, de forma a implementar a primeira ação prevista no referido Plano (peça 32, p. 1) . Tal pedido denota, no mínimo, ensejo de postergar ainda mais o atendimento à solicitação do TCU.
17. A atitude dos gestores da Receita Federal de criar ônus ao Tribunal para acesso às informações por ela administradas pode ser considerada como obstrução ao controle externo, nos termos do artigo 245, inciso II, do Regimento Interno do TCU (RI/TCU) .
18. A unidade jurisdicionada propôs, no item 'g' do plano de ação, encaminhamento ao TCU, pela RFB, da orçamentação e prazos previstos de atendimento, com autorização para que o Tribunal contratasse e executasse a demanda diretamente ao prestador de serviços de tecnologia da informação (Serpro ou Dataprev) .
19. A Receita Federal baseou-se no art. 4º, § 1º, da Portaria RFB 1.384, de 9/9/2016, para tentar onerar o Tribunal na solicitação de dados. A norma tem como guarida o art. 9º do Decreto 8.789, de 29/6/2016, que dispõe que o órgão ou a entidade interessada deverá arcar com os custos envolvidos, quando houver, no acesso ou na extração de informações da base de dados, exceto quando estabelecido de forma diversa entre os órgãos envolvidos.
20. Tal decreto trata do compartilhamento de bases de dados na administração pública federal, excluindo os dados protegidos por sigilo fiscal sob gestão da Secretaria Especial da Receita Federal do Brasil, conforme § 1º do art. 1º do referido decreto.
21. Entretanto, nem o decreto nem a portaria supramencionados aplicam-se ao presente caso, mostrando-se descabida a cobrança. Uma coisa é solicitar acesso à base de dados para a realização de atividades diversas por órgão ou entidade interessada, e outra coisa é o fornecimento de dados ao TCU a fim de que este tenha condições de avaliar a gestão do órgão e desempenhar sua função de controle externo.
22. Essa tentativa de inviabilizar o controle externo pela RFB, ao tentar repassar supostos custos da informação ao TCU, não é algo inédito. Pelo contrário, há outras situações como essa, a exemplo da Representação por conta de cobrança por apuração especial que seria realizada pelo Serpro, conforme Ofício SRF/Gabin/3957/2006, em processo de auditoria (TC Processo 020.015/2006-0) , tendo o TCU assinado prazo de quinze dias úteis para que o titular da Secretaria da Receita Federal do Brasil apresentasse os documentos e as informações requeridas pela equipe de auditoria (Acórdão 1834/2007-TCU-Plenário, de relatoria do Min. Marcos Vinicios Vilaça) .
23. O art. 3º do RITCU prescreve que, no exercício de sua competência, o Tribunal terá irrestrito acesso a todas as fontes de informações disponíveis em órgãos e entidades jurisdicionados, inclusive às armazenadas em meio eletrônico, bem como àquelas que tratem de despesas de caráter sigiloso. A essência da determinação que está sendo monitorada é justamente permitir ao TCU acesso irrestrito às informações.
24. A palavra 'irrestrito' significa não restrito, amplo, ilimitado, de acordo com o Dicionário Aurélio. Por conseguinte, 'irrestrito acesso' denota que não pode haver nenhuma objeção. Assim, a tentativa de onerar o TCU para ter acesso a informações administrada pela RFB pode ser entendida como limitação às ações de controle.
25. Há previsão na Lei 8.443/1992, art. 87, II e III, que o auditor federal de controle externo deve ter acesso a todos os documentos e as informações necessários à realização de seu trabalho e competência para requerer, nos termos do Regimento Interno, aos responsáveis pelos órgãos e entidades objeto de inspeções, auditorias e diligências, as informações e os documentos necessários para instrução de processos e relatórios de cujo exame esteja expressamente encarregado por sua chefia imediata.
26. Para dissipar qualquer dúvida com relação à competência do TCU para fiscalizar a Receita Federal e analisar os atos e os documentos por ela produzidos, vale a pena elencar outros artigos do Regimento Interno, além do art. 3º citado no item 22 e do art. 5º, que trata da jurisdição do Tribunal:
a) art. 230: o Tribunal, no exercício de suas atribuições, poderá realizar, por iniciativa própria, fiscalizações nos órgãos e entidades sob sua jurisdição, com vistas a verificar a legalidade, a economicidade, a legitimidade, a eficiência, a eficácia e a efetividade de atos, contratos e fatos administrativos;
b) art. 249: para assegurar a eficácia do controle e para instruir o julgamento das contas, o Tribunal efetuará a fiscalização dos atos de que resulte receita ou despesa, praticados pelos responsáveis sujeitos à sua jurisdição;
c) art. 256: a fiscalização da arrecadação da receita a cargo dos órgãos e entidades da administração direta, indireta e fundacional dos Poderes da União, bem como dos fundos e demais instituições sob jurisdição do Tribunal, far-se-á em todas as etapas da receita e processar-se-á mediante levantamentos, auditorias, inspeções, acompanhamentos ou monitoramentos, incluindo a análise de demonstrativos próprios, com a identificação dos respectivos responsáveis, na forma estabelecida em ato normativo; e
d) art. 257: a fiscalização da renúncia de receitas terá como objetivos, entre outros, verificar a legalidade, a legitimidade, a eficiência, a eficácia e a economicidade das ações dos órgãos e entidades mencionados no caput, bem como o real benefício socioeconômico dessas renúncias.
27. Ainda mais importante é a prescrição nos arts. 70, parágrafo único, e 71 da Constituição Federal de 1988, da prestação de contas, inclusive da Receita Federal, e da competência ampla do TCU relativa ao controle externo, sem excepcionar atos da Receita Federal. O sigilo fiscal, previsto no Código Tributário Nacional de 1967 e albergado no art. 5º, X, da CF/1988, não deveria prejudicar nem inviabilizar o exercício do controle externo, cujo titular é o Congresso Nacional, sendo auxiliado pelo TCU nesse mister.
28. Até porque o fornecimento de dados ao TCU não deveria ser entendido pela RFB como quebra do sigilo fiscal, mas sim tão somente o compartilhamento de dados sigilosos, necessários para o desempenho da função constitucional do Tribunal. No curso de qualquer ação de controle, os auditores do TCU solicitam informações produzidas pela Administração Tributária no exercício de sua competência arrecadadora e jamais inicia um trabalho solicitando dados individualizados de sujeitos passivos (contribuintes) .
29. Em caso de investigação no âmbito do TCU a respeito de infração administrativa que envolva algum contribuinte (pessoa física ou jurídica) , o art. 198, § 1º, II, do CTN excepciona o compartilhamento das informações econômico-financeiras de contribuintes pela Receita Federal com o TCU. Aí sim o TCU solicitaria dados econômico-financeiros completos de um contribuinte específico, de um ou vários exercícios.
30. Porém, em ações de controle do TCU o objeto é uma atividade, processo de trabalho ou ato/fato administrativo realizado pela Receita Federal. Aquilo que o Estado (Administração Tributária) produz em suas atividades se refere a atividades administrativas e estão sob o controle externo do Congresso Nacional e do TCU.
31. Assim, o controle de crédito tributário, a arrecadação de receitas federais, os pedidos de restituição e ressarcimento, os autos de infração, os processos administrativos fiscais, os despachos de importação e exportação, entre outros tantos produtos tributários/aduaneiros, são precipuamente produtos da atividade administrativa, em que pese conter elementos de contribuintes ou terceiros.
32. E para analisar a governança, o controle, a legalidade, a legitimidade ou a regularidade de determinada atividade ou ato/fato administrativo-tributário, haverá em determinados casos a necessidade de acesso a informações produzidas pela Receita Federal relativas a alguns contribuintes, mas tão somente um dado específico, como o controle de cobrança de créditos tributários. O TCU não solicitará todos os créditos tributários de um determinado contribuinte, nem as declarações enviadas por um contribuinte nos últimos anos.
33. O art. 198 do CTN veda a divulgação de dados econômico-financeiros de contribuintes, como movimentação financeira, declarações, bens e valores, informações de terceiros, como cartórios, prefeituras, departamentos de trânsito e administradoras de cartão de crédito. Ou seja, dados que não podem estar disponíveis para acesso da sociedade de forma livre.
34. Por outro lado, os dados produzidos pelo Fisco em suas atividades devem estar sob o controle externo, ainda que contenham algumas informações de contribuintes, sob pena de esvaziar o que o Constituinte definiu nos arts. 70 e 71 da CF/1988.
35. Em hermenêutica constitucional, um intérprete médio sabe que não há prevalência entre as normas constitucionais, pois se houver conflito entre normas (art. 5º, X, contra os arts. 70, parágrafo único, e 71) , deve-se extrair a melhor solução possível e que reflita o verdadeiro intento do texto constitucional à luz dos princípios da harmonização, da máxima efetividade e da unidade da Constituição.
36. Isso sem falar na supremacia do interesse público. As normas de direito público, embora protejam reflexamente o interesse individual, têm o objetivo primordial de atender ao interesse público. Deve-se atentar se houver desvio de poder ou de finalidade, isso torna o ato ilegal. Além do mais, há o princípio da indisponibilidade do interesse público, onde o órgão público não pode deixar de exercer os poderes outorgados por lei, sob pena de responder por omissão (DI PIETRO, Maria Sylvia Zanella. Direito Administrativo, ed. 20, São Paulo: Atlas, 2007, p. 60-61) .
37. É importante destacar que as determinações e as requisições de informação, quando dirigidas a jurisdicionados e referentes a objeto de sua competência, possuem caráter cogente (arts. 41, § 2º, e 43 da Lei 8.443/1992 c/c o art. 250 do RITCU) . Caso não houvesse consequência pessoal aos gestores que as descumprissem, tais prolações estariam irremediavelmente esvaziadas.
38. A referida deliberação teve como esteio o art. 208, § 2º, do RITCU: 'Na hipótese prevista no caput, o Tribunal dará quitação ao responsável e lhe determinará, ou a quem lhe haja sucedido, se cabível, a adoção de medidas necessárias à correção das impropriedades ou faltas identificadas, de modo a prevenir a ocorrência de outras semelhantes.' Essa matéria é pacífica no âmbito desta Corte de Contas, conforme jurisprudência a seguir:
As determinações expedidas pelo TCU possuem força cogente, de modo que, no caso de dúvidas ou inconformismo, deve o gestor apresentar, tempestivamente, os recursos cabíveis, não lhe sendo permitido optar por cumprir a determinação de forma parcial, sob pena de incorrer na multa prevista no art. 58, inciso IV, da Lei 8.443/1992. (Acórdão 476/2016-TCU-Plenário, Rel. Min. Marcos Bemquerer) .
O não cumprimento de determinação expedida pelo TCU, dentro do prazo estipulado, verificado em processo de monitoramento, implica imputação de multa aos responsáveis, com fulcro no art. 58, inciso IV, da Lei 8.443/1992. (Acórdão 2838/2015-TCU-Plenário, Rel. Min. Weder de Oliveira) .
A aplicação da penalidade prevista no art. 58, inciso IV, da Lei 8.443/1992 não pressupõe o dolo específico de beneficiar ou prejudicar terceiros, basta o não atendimento à diligência do Tribunal sem causa justificada. O bem jurídico tutelado com essa sanção é a incolumidade da autoridade pública, a qual resta afetada com a simples negligência no atendimento à determinação do Tribunal. (Acórdão 71/2014-TCU-Plenário, Rel. Min. Augusto Nardes) .
A determinação deste Tribunal reveste-se de caráter coativo, não se sujeitando à opinião de dirigentes sobre sua justeza, sob o risco de inocuidade do dispositivo constitucional. Em caso de discordância, o responsável deve valer-se das vias legais pertinentes, quais sejam, a interposição de recursos previstos na Lei 8.443/1992 e ingresso de ação específica junto ao Poder Judiciário. (Acórdão 96/2009-TCU-Plenário, Rel. Min. Walton Alencar Rodrigues) .
39. Não há dúvida de que a remessa de um plano de ação incompleto pela RFB, de forma intempestiva, sem definir ações que efetivamente permitam ao TCU exercer sua função de controle externo em relação àquele órgão, repassando para o Tribunal o ônus de definir as situações que necessitem de tratamento para acesso e o custo para esse tratamento, não atende à deliberação que está sendo monitorada. O cerne da questão não é o plano de ação, mas sim a criação de mecanismos para que os órgãos de controle possam ter acesso às informações existentes em seus sistemas informatizados.
40. Entretanto, vários fatos ocorreram após o recebimento do plano de ação da Receita Federal: a abstenção de opinião na auditoria financeira das demonstrações contábeis do então Ministério da Fazenda, exercício de 2017; a implementação do ambiente seguro e controlado (sala de sigilo) ; o julgamento da auditoria de conformidade do Repetro; a auditoria operacional sobre a auditabilidade da Receita Federal e o vazamento de informações sigilosas no âmbito da Equipe Especial de Programação de Combate a Fraudes Tributárias (EEP Fraude) .
Abstenção de conclusão sobre a confiabilidade e a transparência das informações registrados nas demonstrações contábeis do MF do ano de 2017 (TC Processo 026.079/2017-8) 
41. Por conta da alegação de sigilo fiscal dos dados econômico-fiscais de contribuintes, no que tange aos créditos tributários, apenas foi possível a realização parcial de procedimentos substantivos em nível consolidado, relacionados a saldos e estoques contábeis, com base em informações apresentadas pela própria Receita Federal, sem acesso direto às fontes de informações primárias. Desse modo, não foi possível atestar os valores da conta de créditos tributários em nível de transação ou registro, haja vista a impossibilidade de adentrar nos dados individualizados (TC Processo 026.079/2017-8, peça 106, p. 49) .
42. Assim, o TCU decidiu, no item 9.1 do Acórdão 977/2018-TCU-Plenário, de relatoria do Min. Vital do Rêgo, abster-se de expressar conclusão sobre a confiabilidade e a transparência das informações referentes a Créditos Tributários a Receber a cargo da Receita Federal registrados nas demonstrações contábeis do então Ministério da Fazenda do ano de 2017, de acordo com o art. 13, § 3º da Resolução TCU 291/2017 e com o item 633 do Manual de Auditoria Financeira do TCU, Portaria Segecex 23/2016.
43. Ademais, informou ao Senhor Presidente da República, por meio da Casa Civil da Presidência da República, que a obstrução aos trabalhos de fiscalização ocorrida na auditoria financeira realizada nas demonstrações contábeis do Ministério da Fazenda do ano de 2017 poderiam impactar no exame da prestação de Contas do Governo Federal no referido exercício, diante da impossibilidade de manifestação conclusiva deste Tribunal acerca da confiabilidade e transparência das informações referentes a Créditos Tributários a Receber a cargo da Receita Federal.
44. Isso reforça o entendimento esposado no item 39 que a Receita Federal não cumpriu a determinação de criar mecanismos para que os órgãos de controle possam ter acesso às informações existentes em seus sistemas informatizados, advinda do Acórdão 5605/2016-TCU-Primeira Câmara.
Implementação do ambiente seguro e controlado (sala de sigilo) 
45. A sala de sigilo foi uma resposta à abstenção de opinião constante no item 9.1 do Acórdão 977/2018-TCU-Plenário. O então Ministro da Fazenda determinou, mediante a Portaria MF 279, de 7/6/2018, a elaboração de plano de ação com a finalidade de aprimorar a auditabilidade dos dados e controles operacionais da administração tributária e aduaneira da Receita Federal, com o resguardo do sigilo fiscal e da segurança da informação, e constituiu Grupo de Trabalho para apreciação e acompanhamento do plano de ação.
46. O então Ministro da Fazenda encaminhou o plano de ação elaborado pela Receita Federal (Aviso 143/MF, de 14/8/2018) . Referido plano propôs a criação de Ambiente Seguro e Controlado (sala de sigilo) , onde seria permitido o acesso, pela equipe de auditoria do TCU, a documentos e informações da RFB, mediante a definição de requisitos de solicitação de informações (Nota Audit 77, de 1º/8/2018) .
47. No entanto, alguns entraves da sala de sigilo não resolvem a questão do acesso irrestrito, tendo em vista que não é permitida a posse, pela equipe de auditoria do TCU, de qualquer outro dispositivo ou mídia, eletrônica ou não, inclusive caneta esferográfica e papel.
48. A propósito, a solução adotada por meio da sala de sigilo foi considerada insuficiente pela equipe de auditoria financeira realizada no então Ministério da Fazenda em 2018 (TC Processo 034.554/2018-1, de relatoria da Min. Ana Arraes) .
49. Segundo o relatório de fiscalização (Registro Fiscalis 370/2018) , diferentemente de auditorias financeiras anteriores, houve a oportunidade de utilização das informações dispostas em 'ambiente seguro e controlado', nos termos da Portaria RFB 1.343/2018, art. 2º, VII. No entanto, conforme relatado no decorrer daquele relatório, verificou-se que a criação do ambiente seguro e controlado (sala de sigilo) , nos moldes impostos, não foi suficiente para mitigar as limitações ao alcance da auditoria, já identificadas em anos anteriores (TC Processo 034.554/2018-1, peça 222, p. 9, item 29) .
50. Como a sala de sigilo não atendeu às necessidades da equipe de auditoria relativas à obtenção de evidência de auditoria apropriada e suficiente para fundamentar a conclusão de auditoria, houve proposta de encaminhamento no sentido de o Tribunal abster-se de expressar conclusão (opinião) sobre a confiabilidade e a transparência das informações registradas nas demonstrações contábeis de 2018 do então Ministério da Fazenda (TC Processo 034.554/2018-1, peça 222, p. 51, item 285) .
51. Aliás, na auditoria operacional de auditabilidade da Receita Federal (TC Processo 021.258/2018-0 de relatoria do Min. Raimundo Carreiro) , foi consignado no relatório de fiscalização as limitações de acesso a dados na RFB, destacando que a sala de sigilo não resolve o problema.
52. Segundo a equipe de auditoria, embora o estabelecimento da sala de sigilo demonstre uma disposição inicial para o compartilhamento de informações, as dificuldades impostas aos trabalhos de auditoria, na prática, inviabilizam a realização de vários procedimentos obrigatórios previstos nas normas de auditoria, como o controle de qualidade, o peer review, os procedimentos de coordenação e de supervisão da auditoria e de documentação dos papéis de trabalho, por exemplo (TC Processo 021.258/2018-0, peça 30, p. 266) .
53. A equipe de auditoria concluiu que o Protocolo de Auditabilidade atualmente em vigor, que proíbe a retirada de qualquer informação sigilosa de dentro do ambiente da sala de sigilo, inviabiliza a constituição de evidência de auditoria nos processos de fiscalização do TCU (TC Processo 021.258/2018-0, peça 30, p. 267) .
54. Este assunto também foi objeto de Solicitação pelo Ministério da Economia (TC Processo 007.822/2019-7) . O Tribunal informou ao Ministério e à Receita Federal, mediante Acórdão 1095/2019-TCU-Plenário, de relatoria do Min. Bruno Dantas, que:
9.2.1. Em razão das limitações relatadas na instrução da SecexPrevidência e consignadas no relatório e no voto que fundamentam este acordão, este Tribunal entende que, embora a criação da sala de sigilo represente uma iniciativa positiva, nos moldes que foi implementada, ela não possibilitou a efetiva melhora do grau de auditabilidade da RFB;
9.2.2. Em processos de controle externo, a exclusiva disponibilização da sala de sigilo para fornecimento de informações solicitadas pelas equipes técnicas pode vir a caracterizar obstrução de fiscalização;
Auditoria de conformidade do Repetro (TC Processo 031.800/2016-5) 
55. Foi realizada fiscalização com objetivo de avaliar os controles e a conformidade dos procedimentos realizados no âmbito do regime aduaneiro especial de exportação e importação de bens destinados às atividades de pesquisa e de lavra das jazidas de petróleo e de gás natural (Repetro) .
56. Devido a restrições de acesso, o TCU, no item 9.1 do Acórdão 1042/2018-TCU-Plenário, de relatoria do Min. Aroldo Cedraz, fixou o prazo improrrogável de quinze dias, para que a Receita Federal possibilite ao Tribunal acesso às informações solicitadas pela equipe de auditoria, sonegadas com amparo no sigilo fiscal dos contribuintes (art. 198 da Lei 5.172/1966) .
57. Determinou, ainda, que dê acesso a sistemas, dados e informações sob tutela do órgão, de forma a viabilizar, em tempo razoável e com as medidas adequadas de segurança, a complementação da ação de controle objeto dos presentes autos, alertando o órgão de que a não disponibilização dos elementos requeridos configura obstrução ao livre exercício das inspeções e auditorias determinadas, ou, ainda, sonegação de processo, documento ou informação, em inspeções ou auditorias realizadas pelo Tribunal, sujeitando o agente às apenações previstas no art. 58, incisos V e VI, da Lei 8.443/1992 e no art. 250, inciso IV, do Regimento Interno do TCU.
58. Isso denota uma vez mais a dificuldade de auditar a Receita Federal e a necessidade de ação mais enérgica do TCU.
Auditabilidade da Receita Federal (TC Processo 021.258/2018-0) 
59. O Tribunal realizou auditoria operacional com o objetivo de avaliar o grau de auditabilidade da Secretaria Especial da Receita Federal do Brasil, ou seja, a capacidade de o órgão prestar contas que sejam capazes de demonstrar a boa e regular aplicação dos recursos públicos por ele administrados, com vistas a possibilitar que o Tribunal possa obter evidências de auditoria apropriadas e suficientes, a fim de suportar a emissão de opinião sobre o objeto auditado, dado um nível de risco de auditoria aceitável.
60. O conjunto de achados da auditoria demonstra que a Secretaria Especial da Receita Federal não é um órgão auditável e que, por força das limitações de acesso impostas ao Tribunal, não é possível que o TCU emita opinião sobre a credibilidade das contas prestadas pela Secretaria Especial da Receita Federal à sociedade.
61. Esse processo foi encaminhado ao relator Min. Raimundo Carreiro para apreciação do Plenário. De qualquer sorte, percebe-se que o enfretamento do sigilo fiscal pelo TCU está longe do fim, prejudicando a ações de controle, o que reforça o descumprimento do Acórdão monitorado nestes autos.
62. Considerando que nessa auditoria operacional foi proposto determinação ao Ministério da Economia para apresentação de plano de auditabilidade a fim de harmonizar a preservação do sigilo fiscal com a necessidade de controle interno e externo do sistema tributário nacional, preservando o núcleo essencial dos princípios constitucionais envolvidos, e tendo em vista que este monitoramento tem por objeto questão abrangida naquele processo de auditabilidade, demostrando relação de continência, propõe-se a continuação deste monitoramento nos autos do TC Processo 021.258/2018-0, nos termos do art. 40 da Resolução-TCU 259/2014.
Vazamento de informações da EEP Fraude (TC Processo 005.576/2019-9) 
63. Conforme amplamente noticiado pela mídia nacional, a Equipe Especial de Programação de Combate a Fraudes Tributárias (EEP Fraude) da Receita Federal estava investigando 134 agentes públicos com indícios de fraudes tributárias, tendo sido vazados os documentos relativos a algumas autoridades públicas.
64. Assim, tendo em vista possível desvio de finalidade da EEP Fraude, o Ministério Público junto ao Tribunal de Contas da União representou ao TCU para que se apurasse o caso. O Ministro-Relator Bruno Dantas determinou a realização de imediata inspeção na RFB para: apurar os fatos relatados na representação; avaliar a legalidade, a legitimidade e a eficiência da realização desse tipo de atividade investigativa desatrelada do papel institucional da RFB; e avaliar o sistema de governança e controle relacionados a esse tipo de atividade.
65. Destarte, verifica-se que as restrições de acesso a dados e informações pela Receita Federal ao TCU prejudica o dever de prestar contas e protege agentes públicos que possam estar agindo deliberadamente ou de forma ilegal ou irregular em suas atividades.
Análise final
66. No excerto do Acórdão 5605/2016-TCU-Plenário, o Tribunal deixou claro que a determinação tinha como foco o envio ou acesso a toda documentação requerida pela unidade técnica, citando os Acórdãos 1958/2015 e 1391/2016, ambos do Plenário, nos quais esta Corte determinou ao titular da RFB o envio de toda a documentação solicitada por unidade técnica deste Tribunal no curso de auditoria no órgão, sob pena de aplicação da multa prevista no inciso IV do art. 58 da Lei 8.443/1992 (peça 22) .
67. O documento em análise é o Ofício 293/2017 - RFB/Gabinete, de 18/5/2017, mediante o qual a Receita Federal enviou um cronograma com ações para elaborar um plano de ação. Porém, esse documento não é um plano de ação propriamente dito, pois não traz as ações para dar acesso a sistemas ou fornecer os documentos solicitados pelo TCU.
68. Ainda que fosse aceita a tese de que a sobredita sala de sigilo poderia ser considerada como o mecanismo criado pela Receita Federal para atender ao comando do Acórdão 5.605/2016, verificou-se que a sala de sigilo não atende de forma satisfatória às necessidades de acesso do Tribunal, conforme destacado nesta instrução (itens 45 a 54) . É bom ressaltar que a sala de sigilo não foi uma resposta direta ao Acórdão 5.605/2016, tendo sido criada após a abstenção de opinião nas contas de 2017 do então Ministério da Fazenda (Acórdão 977/2018-TCU-Plenário) .
69. Vale destacar que o item 1.7.1 do Acórdão 3385/2015-TCU-Primeira Câmara, de relatoria do Ministro Bruno Dantas, foi igualmente descumprido pelos responsáveis da RFB, dando origem ao item 1.6.3 do Acórdão 5605/2016-TCU-Primeira Câmara (item 3) . Dessa forma, resta configurada a reincidência no descumprimento de decisão do Tribunal.
70. Diante disso, entende-se que houve descumprimento da determinação em tela, propondo a audiência dos responsáveis. Por força de disposição regimental à época do envio do plano de ação (arts. 280 e 281 da Portaria MF 203, de 14/5/2012, revogada pela Portaria MF 430, de 9/10/2017) , os responsáveis pelo descumprimento da decisão do Tribunal são:
i) o titular da unidade jurisdicionada, Jorge Antonio Deher Rachid, na condição de Secretário da Receita Federal do Brasil, que representa a RFB, sendo, portanto, responsável por dar cumprimento às deliberações do TCU. Conforme o Regimento Interno da RFB, compete ao Secretário representar o Órgão, ou fazer-se representar. No presente caso, as respostas da RFB são delegadas ao Secretário-Adjunto, o que não exime sua responsabilidade perante esta Corte de Contas, pois tem o dever de diligência sobre seus subordinados; e
ii) o substituto eventual do titular do órgão, Paulo Ricardo de Souza Cardoso, na condição de Secretário-Adjunto da Receita Federal do Brasil, que assinou os ofícios encaminhados ao TCU (peças 12, 25 e 32) . Tem a responsabilidade regimental de assistir o Secretário da RFB no desempenho de suas atribuições, substituindo-o quando das suas ausências ou impedimentos.
71. Ademais, será proposto oportunamente que a continuação deste monitoramento seja realizada nos autos do TC Processo 021.258/2018-0, devido à relação de continência com aquele processo de auditoria operacional sobre a capacidade de a Receita Federal prestar contas que sejam capazes de demonstrar a boa e regular aplicação dos recursos públicos por ela administrados.
CONCLUSÃO
72. Com base na análise empreendida, considera-se que a deliberação objeto do subitem 1.6.3 do Acórdão 5605/2016-TCU-Primeira Câmara não foi cumprida, pois as providências adotadas até a presente data foram insuficientes para definir o momento da conclusão do objeto da determinação, que é o acesso aos dados necessários para consecução dos objetivos das ações de controle, tanto do TCU, quanto de outros órgãos externos (item 39) .
73. Não há como validar um plano de ação que não apresenta elementos para concretude do cumprimento da determinação exarada pelo Tribunal. A Receita Federal não apresentou um conjunto de ações que efetivamente resolvessem o problema em questão e, além do mais, tentou impor ônus às atividades de controle externo, ao informar que o TCU deveria pagar por supostos serviços de tecnologia da informação que seriam necessários para atendimento da deliberação (itens 18 a 22) .
74. A implementação da sala de sigilo, que permitiu acesso aos sistemas, não foi suficiente para que fosse elidida a questão do acesso irrestrito por parte do TCU (itens 45 a 54) . Ademais, outras restrições pesam contra os gestores da Receita Federal, como a abstenção de opinião na auditoria financeira das demonstrações financeiras (itens 41 a 44) , a restrição de acesso na auditoria do Repetro (itens 55 a 58) e o vazamento de informações da Equipe Especial de Programação (itens 63 a 65) .
75. Assim, propõe-se audiência aos responsáveis pelo não atendimento, no prazo fixado, sem causa justificada, à decisão do Tribunal (itens 39 e 70) , bem como pela reincidência no descumprimento de determinação do Tribunal (itens 3 e 69) , no presente caso, ao então titular da RFB no período, Jorge Antonio Deher Rachid, CPF XXX.985.907-XX; e ao responsável pelos ofícios encaminhados ao TCU, Paulo Ricardo de Souza Cardoso, CPF XXX.075.840-XX.
76. Por último, tendo em vista o não atendimento da deliberação pela unidade jurisdicionada e a impossibilidade de reiteração da determinação, em conformidade com o art. 5º, I, da Resolução-TCU 265/2014, e considerando a relação de continência deste monitoramento com a auditoria operacional sobre o grau de auditabilidade da Receita Federal, será proposto, oportunamente, o apensamento definitivo aos autos do TC Processo 021.258/2018-0, nos termos do art. 40 da Resolução-TCU 259/2014 (itens 59 a 62 e 71) .
INFORMAÇÕES ADICIONAIS
77. Nos termos do art. 1º, II, da Portaria-MIN-BD 1, de 22/8/2014, há delegação de competência aos titulares das unidades técnicas do Tribunal para realizar a audiência proposta. Pelo disposto no § 4º do art. 1º da citada Portaria, as audiências em processos de maior relevância e materialidade, assim considerados pelo titular da unidade técnica, devem ser informadas à chefia do gabinete do Ministro, por meio eletrônico, tão logo realizadas.
78. Todavia, considerando que o assunto tem continência e/ou conexão com outros processos citados nesta instrução, como a auditoria operacional sobre a auditabilidade da Receita Federal e a proposta de abstenção de opinião nas contas do então Ministério da Fazenda do exercício de 2018, propõe-se o encaminhamento dos autos ao Relator.
PROPOSTA DE ENCAMINHAMENTO
79. Diante do exposto, submetem-se os autos à consideração superior, propondo:
a) considerar não atendido o subitem 1.6.3 do Acórdão 5605/2016-TCU-Primeira Câmara, de relatoria do Ministro Bruno Dantas;
b) realizar, com fundamento no art. 157 do Regimento Interno do TCU, a audiência dos responsáveis a seguir indicados, para que, no prazo de quinze dias, apresentem razões de justificativa pelo não atendimento à decisão do Tribunal, visto que não houve o encaminhamento, no prazo definido, de plano de ação efetivo, demonstrando cabalmente ações com vistas a criar mecanismos para que os órgãos de controle possam ter acesso às informações existentes em seus sistemas informatizados, seja protegendo as informações econômicas ou financeiras dos contribuintes, pela técnica de anonimização de dados, seja por meio do compartilhamento dos dados sigilosos, contendo, no mínimo, as medidas a serem adotadas, os responsáveis pelas ações e o prazo previsto para a sua implementação, contrariando o subitem 1.6.3 do Acórdão 5605/2016-TCU-Primeira Câmara, que consistiu em reiteração do subitem 1.7.1 do Acórdão 3385/2015-TCU-Primeira Câmara, anteriormente não atendido:
1) a Jorge Antonio Deher Rachid, CPF XXX.985.907-XX, na condição de Secretário da Receita Federal do Brasil, então titular da unidade jurisdicionada, sendo, portanto, responsável por dar cumprimento às deliberações do TCU. Conforme o Regimento Interno da RFB, compete ao Secretário representar o Órgão, ou fazer-se representar. No presente caso, as respostas da RFB eram delegadas ao Secretário-Adjunto, o que não exime sua responsabilidade perante esta Corte de Contas, pois tem o dever de diligência sobre seus subordinados; e
2) a Paulo Ricardo de Souza Cardoso, CPF XXX.075.840-XX, na condição de Secretário-Adjunto da Receita Federal do Brasil, então substituto eventual do titular da unidade jurisdicionada, que assinou os ofícios encaminhados ao TCU. Tinha a responsabilidade regimental de assistir o então Secretário da RFB no desempenho de suas atribuições, substituindo-o quando das suas ausências ou impedimentos;
c) encaminhar cópia da presente instrução aos responsáveis, franqueando desde já acesso aos autos para ampla defesa e contraditório."
2.	O Secretário da SecexPrevidência concordou em parte com a análise acima e teceu as seguintes considerações sobre o caso (peça 36) :
"Manifesto-me parcialmente de acordo com a proposta formulada pelo Auditor Marcelo Caetano Marques, a qual contou com a anuência do titular da Diretoria de Fiscalização da Gestão Tributária e Aduaneira (Dtrib) , pois considero que o item 1.6.3 do Acórdão 5605/2016-TCU-Primeira Câmara foi parcialmente cumprido, porém fora do prazo previsto no acórdão, incluindo as prorrogações concedidas.
A instrução do auditor apresentou apropriadamente toda a discussão em torno da disponibilização de informações da Receita Federal do Brasil para o Tribunal de Contas da União. O histórico levantado abordou inclusive os prejuízos trazidos pelas constantes negativas de fornecimento de informações pela Receita, tendo como justificativa a necessidade de resguardar o sigilo fiscal das informações por ela custodiadas.
Essa postura reiterada da Receita Federal levou o TCU a se abster de opinar sobre a fidedignidade das demonstrações financeiras do órgão referentes ao exercício de 2017, mediante o Acórdão 977/2018-TCU-Plenário, de relatoria do Ministro Vital do Rego (TC Processo 026.079/2017-8) . Os resultados decorrentes da deliberação estimularam o estreitamento das discussões, a instituição de Grupos de Trabalho tanto no âmbito do Ministério da Fazenda como aqui no TCU, e a posterior criação de um ambiente seguro e controlado (sala de sigilo) , a partir da edição da Portaria RFB 1.343/2018, para que os auditores do TCU pudessem acessar as informações da Receita Federal.
A sala de sigilo conferiu algum acesso aos sistemas e às informações da Receita, contudo, o modelo adotado se mostrou incompatível com as necessidades do TCU. Foram encontrados obstáculos como a impossibilidade de se trabalhar direto com dados primários, de acesso a portais e a sistemas externos à RFB no ambiente controlado e de obtenção de informação individualizada fora do ambiente controlado. Outra importante fragilidade do modelo se refere ao processo de seleção e elaboração das evidências do trabalho de auditoria, no qual, atividades inerentes ao trabalho do auditor ficavam sujeitas à avaliação e à autorização do auditado.
A sala de sigilo não resolveu o problema da efetiva disponibilização das informações da gestão da Receita aos órgãos de controle. Análise completa sobre o assunto foi realização no âmbito do Acórdão 1095/2019-TCU-Plenário, de relatoria do Ministro Bruno Dantas. Consequentemente, sobre as demonstrações contábeis de 2018, agora do Ministério da Fazenda como um todo, foi conferida uma nova abstenção de opinião, mediante o Acórdão 1382/2019-TCU-Plenário, de relatoria da Ministra Ana Arraes (TC Processo 034.554/2018-1) .
A reincidência da emissão de abstenção de opinião sobre a confiabilidade das demonstrações financeiras, associada à suposto evento de vazamento de informações dos trabalhos da Equipe Especial de Programação de Combate a Fraudes Tributárias (EEP Fraude) da Receita Federal, tratada no âmbito do TC Processo 005.576/2019-9, de relatoria do Ministro Bruno Dantas, intensificaram as discussões entre as autoridades do TCU e do Ministério da Economia para a solução definitiva do tema.
Revisitar toda essa discussão é importante uma vez que a disponibilização de informações pela Receita Federal tem sido objeto de vários trabalhos no Tribunal que merecem ter seus resultados avaliados e considerados conjuntamente.
Dito isso, é importante reconhecer que estão sendo dado passos no sentido de se garantir algum acesso ao TCU às informações da Receita Federal. Sendo assim, no caso do item 1.6.3 do Acórdão 5605/2016-TCU-Primeira Câmara, entende-se que as ações adotadas pela Receita Federal com a criação da sala sigilo representam o atendimento parcial à deliberação em questão.
Considero injusto para com a RFB dizer que a referida determinação não teria sido implementada em sua integralidade. A sala de sigilo é um 'mecanismo para que os órgãos de controle possam ter acesso às informações existentes em seus sistemas informatizados', conforme a própria redação do item 1.6.3 do Acórdão 5605/2016-TCU-Primeira Câmara. Entretanto, tal acesso possibilitado pela sala de sigilo nem de longe atende às necessidades de informação para que o TCU possa realizar seus trabalhos, conforme explicitado pelo Tribunal mediante o Acórdão 1095/2019-TCU-Plenário, de relatoria do Ministro Bruno Dantas.
Além disso, a postura da Receita Federal quanto ao cumprimento da deliberação foi inadequada, principalmente em relação ao zelo em atender ao prazo dado pelo Tribunal para atendimento do referido item. Mesmo após pedidos de prorrogação atendidos pelo Tribunal, o plano de ação apresentado ainda extrapolou o prazo de entrega. O atraso geral, considerando a ciência do primeiro acórdão (Acórdão 3385/2015-TCU-Primeira Câmara) , foi de dois anos.
Afora a falta de tempestividade, o plano entregue pela RFB ainda criava obstáculos para a solução célere do problema de acesso às informações de gestão da Receita, como a indicação de equipe do Tribunal para elucidar a necessidade de informações por parte do órgão de controle, assim como a previsão de que o TCU arcasse com eventuais custos de disponibilização de informações por parte da empresa que processa os dados da Receita Federal, conforme muito bem relatado e evidenciado pelo Auditor Marcelo Caetano Marques em sua instrução.
Desse modo, a falta de tempestividade na resposta e a solução apresentada à época, que não atende às necessidades do TCU, justificam a audiência dos gestores Jorge Antonio Deher Rachid, CPF XXX.985.907-XX; e Paulo Ricardo de Souza Cardoso, CPF XXX.075.840-XX, para que sejam apresentadas as razões para o não atendimento integral da deliberação contida no item 1.6.3 do Acórdão 5605/2016-TCU-Primeira Câmara.
Assim, submeto a matéria ao Ministro Relator com proposta de que o item em análise seja considerado parcialmente atendido, contudo de maneira intempestiva, justificando, portanto, a audiência dos gestores Jorge Antonio Deher Rachid, CPF XXX.985.907-XX; e Paulo Ricardo de Souza Cardoso, CPF XXX.075.840-XX, conforme proposta do auditor Marcelo Caetano Marques."
É o relatório.

não há.

Não atuou.

MONITORAMENTO DE DETERMINAÇÃO ENDEREÇADA À SECRETARIA DA RECEITA FEDERAL DO BRASIL. PLANO DE AÇÃO COM VISTAS A CRIAR MECANISMOS PARA QUE OS ÓRGÃOS DE CONTROLE POSSAM TER ACESSO ÀS INFORMAÇÕES EXISTENTES EM SEUS SISTEMAS INFORMATIZADOS, SEJA PROTEGENDO AS INFORMAÇÕES ECONÔMICAS OU FINANCEIRAS DOS CONTRIBUINTES, PELA TÉCNICA DE ANONIMIZAÇÃO DE DADOS, SEJA POR MEIO DO COMPARTILHAMENTO DOS DADOS SIGILOSOS. ENCAMINHAMENTO INTEMPESTIVO DE PLANO DE AÇÃO QUE NÃO ATENDE À FINALIDADE PRETENDIDA. POSTERIOR CRIAÇÃO DE SALA DE SIGILO, QUE TAMBÉM NÃO SERVIU PARA MELHORAR O GRAU DE AUDITABILIDADE DO ÓRGÃO. DESCUMPRIMENTO REITERADO DA DETERMINAÇÃO. AUDIÊNCIA DO SECRETÁRIO E DO SECRETÁRIO-ADJUNTO À ÉPOCA.

RELATÓRIO DE MONITORAMENTO (RMON)

Secretaria de Controle Externo da Previdência e da Assistência Social (SecexPrevidência).

Cuida-se de relatório de monitoramento da determinação contida no subitem 1.6.3 do Acórdão 5605/2016-TCU-Primeira Câmara, a qual possui o seguinte teor: 
"1.6.3. determinar à Secretaria da Receita Federal do Brasil, com fundamento no art. 250, inciso II, do Regimento Interno do TCU, que apresente a este Tribunal, no prazo de 180 (cento e oitenta) dias, plano de ação com vistas a criar mecanismos para que os órgãos de controle possam ter acesso às informações existentes em seus sistemas informatizados, seja protegendo as informações econômicas ou financeiras dos contribuintes, pela técnica de anonimização de dados, seja por meio do compartilhamento dos dados sigilosos, contendo, no mínimo, as medidas a serem adotadas, os responsáveis pelas ações e o prazo previsto para a sua implementação."
Referida deliberação teve por objetivo reiterar a determinação feita no subitem 1.7.1 do Acórdão 3385/2015-TCU-Primeira Câmara (TC Processo 022.471/2013-8) , por meio do qual foi apreciada a prestação de contas da Secretaria da Receita Federal do Brasil (RFB) referente ao exercício de 2012:
"1.7.1. sem prejuízo de resguardar o sigilo fiscal dos contribuintes, crie mecanismos para possibilitar o acesso aos dados necessários para avaliação da gestão dos responsáveis, especialmente quanto aos indicadores de desempenho, apresentando ao Tribunal justificativas para a eventual inviabilidade de atender à determinação, por motivos técnicos ou de outra natureza;"
Conforme fiscalização por mim autorizada em 10/4/2016, a então SecexFazenda deste Tribunal constatou que o item 1.7.1 dessa deliberação não havia sido atendido, razão pela qual, em novo julgamento, foi realizada a determinação ora monitorada, para que a RFB apresentasse plano de ação com vistas à solução do problema em questão.
Passado o período para atendimento da nova determinação, a RFB apresentou pedido de prorrogação, por mais 180 dias, do prazo para cumprimento do Acórdão 5605/2016-TCU-Primeira Câmara. A despeito de se considerar que as justificativas para o pedido não eram razoáveis, foram concedidos mais 30 dias para o cumprimento da determinação, mediante o Acórdão 1914/2017-TCU-Primeira Câmara.
Mais de um mês depois do fim do novo prazo concedido, ocorrido em 10/4/2017, a Receita Federal encaminhou ao TCU o Ofício 293/2017-RFB/Gabinete, de 18/5/2017, com um plano de ação que objetivaria atender a determinação monitorada, solicitando a indicação de uma equipe técnica para levantar as necessidades de informação do Tribunal. Contudo, tal documento mais se assemelha a cronograma com ações para elaborar um plano de ação, do que a plano de ação propriamente dito, pois não traz as ações para dar acesso a sistemas ou fornecer os documentos solicitados pelo TCU.
Após o encaminhamento do referido documento, sobrevieram vários fatos que possuem relação direta com a determinação do subitem 1.6.3 do Acórdão 5605/2016-TCU-Primeira Câmara e com o problema que a originou, qual seja: a contumaz sonegação de informações aos órgãos de controle pela RFB com base na alegação de sigilo fiscal.
Em auditoria financeira realizada em 2017, este Tribunal decidiu, por meio do item 9.1 do Acórdão 977/2018-TCU-Plenário, abster-se de expressar conclusão sobre a confiabilidade e a transparência das informações referentes a Créditos Tributários a Receber a cargo da Receita Federal registrados nas demonstrações contábeis do então Ministério da Fazenda do exercício, por não ter sido possível realizar os devidos procedimentos de fiscalização, sob alegação de sigilo fiscal. Na mesma decisão, informou-se ao Presidente da República que a obstrução aos trabalhos de fiscalização ocorrida na auditoria poderia impactar no exame da prestação de Contas do Governo Federal. 
Diante disso, em meados de 2018, houve a criação da chamada Sala de Sigilo, ambiente seguro e controlado onde é permitido às equipes dos órgãos de controle acessar documentos e informações da RFB, porém, com várias limitações. Tal solução, que foi uma resposta à abstenção de opinião dada pelo TCU por meio do mencionado Acórdão 977/2018-TCU-Plenário, não a tentativa de dar cumprimento à determinação ora monitorada, mostrou-se totalmente ineficaz para resolver a situação. 
Nesse sentido, nos autos de solicitação formulada pelo Ministério da Economia (ME) , este Tribunal proferiu o Acórdão 1095/2019-TCU-Plenário, de minha relatoria, no qual foi expressamente informado ao ME e à RFB que:
"9.2.1. Em razão das limitações relatadas na instrução da SecexPrevidência e consignadas no relatório e no voto que fundamentam este acordão, este Tribunal entende que, embora a criação da sala de sigilo represente uma iniciativa positiva, nos moldes em que foi implementada, ela não possibilitou a efetiva melhora do grau de auditabilidade da RFB;
9.2.2. Em processos de controle externo, a exclusiva disponibilização da sala de sigilo para fornecimento de informações solicitadas pelas equipes técnicas pode vir a caracterizar obstrução de fiscalização;"
O tema foi também objeto de auditoria operacional realizada com o objetivo de avaliar o grau de auditabilidade da Secretaria Especial da Receita Federal do Brasil, no âmbito do qual a equipe de auditoria concluiu que o órgão não é auditável e que, por força das limitações de acesso impostas ao TCU, não é possível emitir opinião sobre a credibilidade das contas por ele prestadas à sociedade.
Além disso, a sonegação de informações pela RFB tem causado embaraços em alguns trabalhos em andamento neste Tribunal, o que reforça o descumprimento do acórdão monitorado e evidencia que as restrições de acesso a dados, sob a alegação de sigilo fiscal, inviabilizam o controle externo e prejudicam o cumprimento do dever de prestar contas pela Receita Federal.
Um desses trabalhos diz respeito à fiscalização cujo objetivo é avaliar os controles e a conformidade dos procedimentos realizados no âmbito do regime aduaneiro especial de exportação e importação de bens destinados às atividades de pesquisa e de lavra das jazidas de petróleo e de gás natural (Repetro) . Devido às restrições de acesso impostas à equipe com base no argumento do sigilo, houve a necessidade de se proferir o Acórdão 1042/2018-TCU-Plenário, fixando o prazo improrrogável de quinze dias para que a Receita Federal possibilite ao Tribunal acesso às informações solicitadas.
 Outro caso que merece destaque, que está sob minha relatoria, diz respeito à representação formulada pelo Ministério Público junto ao TCU acerca do vazamento de informações e do possível desvio de finalidade das atividades realizadas pela Equipe Especial de Programação de Combate a Fraudes Tributárias (EEP Fraude) . A fim de apurar os fatos noticiados, determinei a realização de inspeção na RFB e, novamente, a equipe relatou obstrução à fiscalização, o que me levou a fixar prazo para o fornecimento do acesso aos sistemas e informações, sob pena do afastamento cautelar do responsável, na forma do art. 44 da Lei 8.443/1992.
Diante de todo esse contexto, a subunidade instrutora propõe considerar não atendido o subitem 1.6.3 do Acórdão 5605/2016-TCU-Primeira Câmara, e realizar audiência de Jorge Antonio Deher Rachid, então Secretário da RFB, e de Paulo Ricardo de Souza Cardoso, então Secretário-Adjunto da RFB, para que apresentem razões de justificativa pelo descumprimento reiterado de determinação do TCU.
O Secretário da SecexFazenda manifestou-se parcialmente de acordo com o encaminhamento supra, divergindo apenas no que diz respeito à proposta de considerar a determinação integralmente não cumprida. Sugere que se considere o item parcialmente atendido, porém de maneira intempestiva, mantendo-se as audiências propostas pelo auditor.
A despeito das ponderações tecidas pelo Secretário da unidade instrutora, concordo com a proposta de considerar a determinação integralmente não atendida. 
Em primeiro lugar, cabe lembrar que a referia determinação consistiu em reiteração de determinação anterior, que fora descumprida. Se levarmos em conta o primeiro acórdão, pode-se dizer que a RFB levou cerca de dois anos para adotar alguma medida supostamente voltada ao cumprimento da determinação feita pelo TCU, sendo que, mesmo após solicitar e obter prorrogação de prazo, o fez de forma intempestiva.
Além disso, o "plano de ação" elaborado em atendimento à determinação mostrou-se totalmente inadequado para a finalidade pretendida, não podendo sequer ser considerado propriamente um plano de ação, visto que não apresenta qualquer medida efetiva no sentido de dar acesso aos sistemas e documentos solicitados pelo TCU.
 Ora, quando este Tribunal determina a alguma unidade jurisdicionada que formule um plano de ação com vistas à solução de determinado problema, é evidente que, para se considerar cumprida, ou parcialmente cumprida a determinação, o plano formulado precisa ter ao menos o intuito de efetivamente ser capaz de resolver o problema detectado, total ou parcialmente. Esse não foi o caso.
Como dito, o plano de ação encaminhado intempestivamente pela RFB em nada atendeu à finalidade esperada. Partindo-se de uma análise objetiva, tudo indica nem tinha essa pretensão, porquanto criava obstáculos para a solução célere do problema, como bem ressaltou a secretaria instrutora. Previa, por exemplo, a indicação de equipe do Tribunal para elucidar a necessidade de informações por parte do órgão de controle, e estabelecia que o TCU deveria arcar com custos de disponibilização de informações por parte da empresa que processa os dados da Receita Federal, repassando, assim, para o Tribunal, o ônus de definir as situações que necessitem de tratamento para acesso e o custo para esse tratamento.
Sobre a criação da Sala de Sigilo, entendo que tal inciativa, embora tenha permitido algum acesso do TCU às informações da RFB, também não configura uma real tentativa de dar cumprimento, total ou parcial, à determinação em comento. Primeiro porque ela foi criada mais de um ano após o término do prazo concedido pelo acórdão ora monitorado e como uma resposta à abstenção de opinião dada pelo TCU por meio do Acórdão 977/2018-TCU-Plenário, com vistas a evitar eventual impacto na apreciação das contas do Presidente da República. 
Depois porque, conforme decidido no Acórdão 1095/2019-TCU-Plenário, nos moldes em que a Sala de Sigilo foi implementada, não possibilitou a efetiva melhora do grau de auditabilidade da RFB. Embora tenha sido concedido acesso a informações existentes nos sistemas informatizados da RFB, as limitações impostas para isso, em especial o fato de não ser dada a mínima liberdade ao auditor para documentar as informações acessadas e utilizá-las como subsídio para a criação de papeis de trabalho, tornaram praticamente inócuo esse acesso. 
A Sala de Sigilo não contribuiu, assim, para o real alcance do objetivo da determinação em questão, a qual, evidentemente, ao falar na criação "de mecanismos para que os órgãos de controle possam ter acesso às informações existentes" nos sistemas da Receita Federal, visava garantir que tais informações, além de acessadas, pudessem ser úteis às atividades de fiscalização dos órgãos de controle.
Nesse contexto, cabe considerar a determinação do subitem 1.6.3 do Acórdão 5605/2016-TCU-Primeira Câmara não atendida. 
Diante disso, acolho também a proposta de realizar a audiência de Jorge Antonio Deher Rachid, então Secretário da RFB, e Paulo Ricardo de Souza Cardoso, então Secretário-Adjunto da RFB, para que apresentem razões de justificativa pelo descumprimento reiterado de determinação do TCU. Reforço que, quanto à necessidade das audiências, os pareceres estão concordantes.
Por fim, é importante destacar a gravidade da postura dos aludidos gestores e todos os desdobramentos que o não atendimento dessa determinação do TCU tem trazido para o país, que perde com a falta de transparência e controle sobre a atuação de instituição de tamanha importância, a qual movimenta valores de magnitude substancial para a análise dos balanços da União. Dessa forma, determino que, nos ofícios de audiência, seja informado aos responsáveis que a conduta a eles atribuída poderá dar ensejo não só a aplicação da multa prevista no art. 58, inciso VII, da Lei 8.443/1992, como também da sanção de inabilitação prevista no art. 60 do mesmo diploma legal. 
	Ante o exposto, voto por que o Tribunal adote o Acórdão que ora submeto à deliberação deste Colegiado.
TCU, Sala das Sessões Ministro Luciano Brandão Alves de Souza, em 11 de setembro de 2019.
Ministro BRUNO DANTAS 
Relator